臺灣桃園地方法院交通事件裁定　　　 100年度交聲更字第44號
原處分機關　交通部公路總局新竹區監理所中壢監理站
異　議　人
即受處分人　鍾金順
上列受處分人因違反道路交通管理處罰條例事件，對於交通部公
路總局新竹區監理所中壢監理站於民國100 年3 月1 日所為之處
分（原處分：壢監裁字第裁53-DB0000000號）聲明異議，本院於
100 年5 月9 日以100 年度交聲字第213 號裁定後，原處分機關
不服，提起抗告，經臺灣高等法院於100 年6 月7 日以100 年度
交抗字第648 號裁定將原裁定撤銷發回，本院更為裁定如下：
    主  文
原處分撤銷。
鍾金順汽車駕駛人，駕駛汽車經測試檢定酒精濃度超過規定標準
，處罰鍰新臺幣貳萬元，於壹年內不得考領普通重型機器腳踏車
駕駛執照；又汽車駕駛人未領有駕駛執照駕駛機器腳踏車，處罰
鍰新臺幣陸仟元。
    理  由
一、原處分意旨略以：異議人即受處分人（下稱異議人）鍾金順
    於民國97年9 月11日凌晨0 時53分許，駕駛車牌號碼353-BQ
    R 號普通重型機車，行經桃園縣楊梅市○○路○ 段551 巷91
    號前為桃園縣政府警察局楊梅分局警員舉發「一、無照駕駛
    。二、酒後駕車經酒測達每公升0.78毫克，超過標準值」違
    反道路交通管理事件，當場掣發桃警局交字第DB0000000 號
    舉發違反道路交通管理事件通知單（下稱舉發通知單），原
    處分機關爰依道路交通管理處罰條例第21條第1 項第1 款、
    第35條第1 項第1 款、第24條及違反道路交通管理事件統一
    裁罰基準及處理細則第41條、第43條、第44條、第67條規定
    ，裁處罰鍰新臺幣（下同）51,000元（未領有駕駛執照駕駛
    機器腳踏車罰緩6,000 元、汽車駕駛人酒精濃度超過規定標
    準罰緩45,000元），及1 年內不得考領駕駛執照，並施以道
    路交通安全講習等語。
二、聲明異議意旨略以：異議人業經臺灣桃園地方法院檢察署檢
    察官為緩起訴處分，命其向國庫繳交處分金25,000元，然原
    處分機關又以同一事由裁罰51,000元，顯係一事二罰等語。
三、按「汽車駕駛人有下列情形之一者，處新臺幣六千元以上一
    萬二千元以下罰鍰，並當場禁止其駕駛：一、未領有駕駛執
    照駕駛小型車或機器腳踏車罰緩。」；又按「汽車駕駛人，
    駕駛汽車經測試檢定有下列情形之一者，處新臺幣一萬五千
    元以上六萬元以下罰鍰，並當場移置保管該汽車及吊扣其駕
    駛執照一年；因而肇事致人受傷者，並吊扣其駕駛執照二年
    ；致人重傷或死亡者，吊銷其駕駛執照，並不得再考領：一
    、酒精濃度超過規定標準。」、「汽車駕駛人，有下列情形
    之一者，應接受道路交通安全講習：…二、有第三十五條第
    一項規定之情形。」、「汽車駕駛人，曾依本條例其他各條
    規定吊銷駕駛執照者，一年內不得考領駕駛執照。」、「前
    四項不得考領駕駛執照規定，於汽車駕駛人係無駕駛執照駕
    車者，亦適用之。」，道路交通管理處罰條例第21條第1 項
    第1 款、第35條第1 項第1 款、第24條第1 項第2 款、第67
    條第4 項、第6項分別定有明文。
四、經查：
(一)、異議人未考領有駕駛執照，於上揭時、地，酒後駕車，經警
    測得其呼氣酒精濃度超過標準值（每公升0.78毫克），並經
    警舉發違規，當場掣發桃警局交字第DB0000000 號舉發通知
    單乙情，業據異議人供承在卷，並有桃園縣政府警察局桃警
    局交字第DB0000000 號舉發通知單影本、機車駕照基本資料
    在卷可憑（參見本院卷第9 頁正反面）。是異議人確有於前
    揭時、地酒後駕車，且吐氣酒精濃度測定值高達每公升0.78
    毫克而超過規定標準，及有未領有駕駛執照駕駛機器腳踏車
    之違規事實，堪以認定。
(二)、又異議人上揭酒醉駕車之行為，因同時涉犯刑法第185 條之
    3 之服用酒類不能安全駕駛動力交通工具而駕駛罪，業經臺
    灣桃園地方法院檢察署檢察官於97年9 月16日以97年度速偵
    字第4124號為緩起訴處分，緩起訴期間為1 年，於97年10月
    11日起至98年10月10日止，期間異議人應向國庫支付處分金
    25,000元及參加酒駕認知輔導教育1 場，而異議人業已於97
    年11月27日支付緩起訴處分金25,000元，並於97年12月19日
    參加臺灣桃園地方法院檢察署酒醉駕車認知輔導教育課程 1
    場等情，此經本院調取相關卷宗後核閱屬實，是異議人酒後
    超過規定標準駕駛動力交通工具而為警查獲，而受緩起訴處
    分期滿並確定之事實，均堪認定。
(三)、按94年12月28日修正公布，95年7 月1 日施行之道路交通管
    理處罰條例第35條第8 項規定：「前項汽車駕駛人，經裁判
    確定處以罰金低於本條例第92條第4 項所定最低罰鍰基準規
    定者，應依本條例裁決繳納不足最低罰鍰之部分」之規定，
    核屬行政罰法第26條之特別規定。查酒後駕車經檢察官為起
    訴處分，並命被告向公益團體捐款或提供義務勞務者，被告
    係履行檢察官為緩起訴處分命令，此等命令名義上雖非刑罰
    ，但仍是一種特殊的處遇措施，造成被告之財產減少或義務
    增加，性質上亦屬干預人民自由之處分，與刑事制裁無異，
    實質上為刑事處罰。故檢察官為緩起訴處分並命向公益團體
    捐款者，其捐款解釋上亦屬道路交通管理處罰條例第35條第
    8 項所規定之罰金，監理機關雖不得再為行政裁罰，惟若行
    為人依緩起訴處分所支付之捐款金額，未達道路交通管理處
    罰條例第92條第4 項所訂最低罰鍰基準規定者，依該條例第
    35條第8 項之規定，即須補繳不足最低罰鍰之部分，始為適
    法。是檢察官為緩起訴處分並命捐款者，其捐款解釋上亦屬
    道路交通管理處罰條例第35條第8 項所規定之罰金，若駕駛
    人所支付之緩起訴處分金，未達道路交通管理處罰條例第92
    條第4 項所定最低罰鍰基準規定者，依該條例第35條第8 項
    之規定，仍須補繳不足最低罰鍰之部分。則於緩起訴猶豫期
    間屆滿後，對上述不足額處分，處分機關仍有裁處罰鍰之空
    間，惟此須俟緩起訴猶豫期間屆滿後始得為之（臺灣高等法
    院暨所屬法院97年法律座談會刑事類提案第39號研討意見參
    照）。次按「一行為同時觸犯刑事法律及違反行政法上義務
    規定者，依刑事法律處罰之。但其行為應處以其他種類行政
    罰或得沒入之物而未經法院宣告沒收者，亦得裁處之。前項
    行為如經不起訴處分或為無罪、免訴、不受理、不付審理之
    裁判確定者，得依違反行政法上義務規定裁處之」，行政罰
    法第26條定有明文。此即所謂「一事不二罰」原則，考其立
    法理由在於，一行為同時觸犯刑事法律及違反行政法上義務
    規定時，由於刑罰與行政罰同屬對不法行為之制裁，而刑罰
    之懲罰作用較強，故在處罰目的相同且處罰方式相同時，若
    依刑事法律處罰，即足資警惕時，實無一事二罰再處行政罰
    之必要；且刑事法律處罰，由法院依法定程序為之，較符合
    正當法律秩序，應予優先適用。故同時觸犯刑事法律及違反
    行政法上義務規定之行為，行政機關得否科以與刑罰相類之
    行政處罰，端視該行為之刑事訴追或審判程序終局結果而定
    。至於罰鍰以外之沒入或其他種類行政罰，因兼具維護公共
    秩序之作用，為達行政目的，行政機關仍得併予裁處。又所
    謂「其他種類行政罰」，係指違反行政法上之義務應受「裁
    罰性」之「不利處分」，依行政罰法第2 條規定，應包括限
    制或禁止行為之吊扣證照處分、剝奪或消滅資格之吊銷證照
    處分及警告性之講習處分在內。
(四)、復按檢察官為緩起訴處分者，亦得命被告於一定期間內遵守
    或履行預防再犯所為之必要命令，刑事訴訟法第253 條之 2
    第1 項第8 款亦有明文。是檢察官於酒後駕車之公共危險案
    件之緩起訴處分內，自得同時命被告接受酒駕認知輔導教育
    ，其性質雖非刑罰，但對被告而言，仍有自由受限之影響，
    在性質上仍具有實質制裁之效果，且係刑事訴訟法第253 條
    之2 第1 項第8 款預防再犯所為之必要命令，其性質核與道
    路交通管理處罰條例第24條第1 項規定之道路交通安全講習
    相同，並可達到該條例所欲達成避免再犯之同一行政目的，
    從而檢察官既已命受處分人接受法治教育以預防上開酒駕行
    為再犯，而無論係檢察官所安排之法治教育，或由交通主管
    機關主辦之道路安全講習，雖主辦機關不同，講習內容或有
    部分差異，但難分軒輊，其實質目的則並無不同，自無再重
    複實施交通講習之必要（見臺灣高等法院99年度交抗字第20
    12、1944、1898、1842 、1783 號交通事件裁定意旨）。
(五)、查原處分裁處禁考駕駛執照1 年部分，兼具維護用路權人生
    命、身體安全之行政目的，屬裁罰性不利處分，依行政罰法
    第26條第1 項但書之規定，自得裁處；又異議人已依緩起訴
    處分支付具有罰金性質之處分金部分，因其支付上開具有罰
    金性質之處分金金額仍低於道路交通管理處罰條例第35條第
    1 項第1 款暨違反道路交通管理事件統一裁罰基準表所定之
    45,000元罰鍰金額，爰依道路交通管理處罰條例第35條第 8
    項規定，僅得命異議人繳納不足罰鍰金額之20,000元罰鍰，
    其餘超過部分（即25,000元），於法有違；另參加道路交通
    安全講習部分，因異議人業已接受與道路交通安全講習性質
    相同之酒駕認知輔導教育，當應認其已依刑事法律處罰，是
    原處分命異議人參加道路安全講習部分，容有違誤；再原處
    分機關裁處異議人罰鍰、禁止考領駕駛執照1 年及無照駕駛
    之罰鍰等既分別屬達成遏止酒後駕車與無照駕駛之不法行為
    ，維護道路交通用路權人之安全法益等行政目的所必要之不
    利處分，縱異議人因同一酒後駕車行為涉犯公共危險罪嫌而
    另受檢察官發動刑事訴追，依前揭說明，原處分機關仍得行
    政罰法第二十六條第一項但書之規定裁處之，不受同條項前
    段「一事不二罰」原則之拘束，是原處分機關就異議人無照
    駕駛部分，裁處罰鍰6,000 元，於法並無不合。雖異議人僅
    就罰鍰部分聲明異議，然因異議人於飲酒後，未領有駕駛執
    照駕駛機器腳踏車之交通違規行為，其有關之處罰效果即施
    以道路交通安全講習、禁止考領駕照1 年及無照駕駛之罰鍰
    等，與該交通違規行為是否存在，均無從分離，自應就原處
    分全部加以審理（臺灣高等法院暨所屬法院98年度法律座談
    會刑事類提案第23號決議意旨可資參照）。從而，異議人據
    此聲明異議，為有理由，爰撤銷原處分，自為裁罰如主文第
    2 項所示，以為適法。
五、據上論斷，應依道路交通管理處罰條例第87條第2 項、道路
    交通事件處理辦法第19條前段，裁定如主文。
中    華    民    國   100    年    12    月    30    日
                  交通法庭  法  官  涂光慧
以上正本證明與原本無異。
如不服本裁定，應於裁定送達後5 日內向本院提出抗告狀。
                            書記官  周瑋芷
中    華    民    國   101    年    1     月    9     日